ACORDAO-COMPLETO-2349910

ACÓRDÃO 2963/2019 ATA 13/2019 - SEGUNDA CÂMARA

VISTOS, relatados e discutidos estes autos que, no presente momento, tratam de expediente apresentado por Igor Luís Pereira Martins, à Peça 94, em face do Acórdão 11.582/2018 proferido pela 2ª Câmara do TCU no sentido de, entre outras medidas, determinar a conversão do processo de representação em tomada de contas especial;
ACORDAM os Ministros do Tribunal de Contas da União, reunidos em Sessão da 2ª Câmara, ante as razões expostas pelo Relator, em:
9.1. receber o expediente acostado à Peça 94 como mera petição, diante do não cabimento de recurso contra a decisão para a conversão do processo de representação em tomada de contas especial, nos termos do art. 279 do RITCU;
9.2. determinar que a Selog adote as seguintes medidas:
9.2.1. promova a autuação, por cópia, do expediente acostado à Peça 94 como peça com os elementos complementares de defesa no âmbito da tomada de contas especial autuada por força do item 9.1 do Acórdão 11582/2018-TCU-Segunda Câmara; e
9.2.2. envie a cópia deste Acórdão, acompanhado do Relatório e da Proposta de Deliberação que o fundamenta, à Agência Nacional de Águas e ao responsável, para ciência.

Expediente contendo elementos complementares de defesa apresentado por Igor Luís Pereira Martins  em face do Acórdão 11.582/2018-TCU-2ª Câmara.

Segunda Câmara

Agência Nacional de Águas.

3. Responsáveis: Eduardo Gondim Calo (CPF XXX.470.881-XX); Igor Luís Pereira Martins (CPF XXX.504.848-XX); Luís Andre Muniz (CPF XXX.852.711-XX); Luiz Paulo Garcia Parente Filho (CPF XXX.387.711-XX); e Paulo Rodrigues Vieira (CPF XXX.274.705-XX).

13.1. Ministros presentes: Ana Arraes (Presidente), Augusto Nardes, Aroldo Cedraz e Raimundo Carreiro.
13.2. Ministros-Substitutos presentes: Marcos Bemquerer Costa e André Luís de Carvalho (Relator).

ANDRÉ DE CARVALHO

Trata-se, no presente momento, de expediente apresentado por Igor Luís Pereira Martins, à Peça 94, em face do Acórdão 11.582/2018 proferido pela 2ª Câmara do TCU no sentido de, entre outras medidas, determinar a conversão do processo de representação em tomada de contas especial.
2.	Na sessão de 20/11/2018, o aludido Acórdão 11.582/2018 foi prolatado pela 2ª Câmara nos seguintes termos:
" (...) VISTOS, relatados e discutidos estes autos de representação formulada pela Procuradoria Regional do Trabalho da 10ª Região (PRT-10) sobre possíveis irregularidades na condução do Contrato 42/ANA/2009 celebrado, em 16/12/2009, entre a Agência Nacional de Águas e a Transur Recursos Humanos Ltda. (atual FR Recursos Humanos Ltda.) para a prestação dos serviços de copeiragem e garçom, com o fornecimento de material e insumos, sob o valor total de R$ R$ 414.042,12;
ACORDAM os Ministros do Tribunal de Contas da União, reunidos em Sessão da 2ª Câmara, ante as razões expostas pelo Relator, em:
9.1. conhecer da presente representação, já que satisfeitos os requisitos de admissibilidade previstos no art. 237, I, do RITCU, para convertê-la em tomada de contas especial, nos termos do art. 47 da Lei n.º 8.443, de 1992;
9.2. determinar que, no âmbito da referida tomada de contas especial, a Secretaria de Controle Externo de Aquisições Logísticas adote as seguintes medidas:
9.2.1. promova, no prazo de até 90 (noventa) dias, as diligências e as inspeções necessárias junto à Agência Nacional de Águas para verificar a regularidade dos preços inerentes ao Contrato nº 42/ANA/2009 em comparação com os preços no mercado local, além da regularidade do procedimento licitatório atinente ao referido contrato, devendo se manifestar expressa e conclusivamente sobre todas as irregularidades anunciadas neste processo e, especialmente, sobre as seguintes questões:
9.2.1.1. a regularidade, ou não, do certame sob os aspectos da competitividade, da adequabilidade das propostas dos licitantes e da lisura no julgamento das propostas;
9.2.1.2. a compatibilidade, ou não, dos preços pactuados no referido contrato em relação aos preços praticados no mercado local, indicando as fontes de pesquisa e as referências de preços utilizadas para cada item de serviço;
9.2.2. apure o valor do dano ao erário decorrente do eventual superfaturamento no Contrato nº 42/ANA/2009 para, cumulativamente com o débito sob o valor de R$ 150.000,00 (apurado nos autos em decorrência da condenação judicial da ANA ao pagamento de indenização por danos coletivos) , promover a citação de Paulo Rodrigues Vieira (diretor) , Luiz Paulo Garcia Parente Filho (chefe da Divisão de Recursos Logísticos) , Luís André Muniz (superintendente de Administração, Finanças e Gestão de Pessoas) e Igor Luís Pereira Martins (gestor do contrato) , entre outros eventuais responsáveis, nos termos dos arts. 11 e 12, II, da Lei nº 8.443, de 1992, e do art. 202, II, do RITCU, de sorte que, no prazo de 15 (quinze) dias, recolham o valor do débito apurado nos autos, com a devida atualização monetária, sem prejuízo de apresentarem as suas alegações de defesa em relação a todas as irregularidades anunciadas nos autos;
9.2.3. promova a subsequente instrução de mérito para a suscitada tomada de contas especial, no prazo de 90 (sessenta) dias contados do término do prazo fixado pelo item 9.2.1 deste Acórdão, devendo subsequentemente submeter o aludido feito ao MPTCU, nos termos do art. 62, III, do RITCU; e
9.2.4. envie a cópia deste Acórdão, acompanhado do Relatório e da Proposta de Deliberação que o fundamenta, à Procuradoria Regional do Trabalho da 10ª Região (PRT-10) , para ciência, e aos correspondentes responsáveis, para facilitar a respectiva resposta à citação em sintonia com o item 9.2.2 deste Acórdão.
9.3. comunicar a adoção da medida proposta no item 9.1. ao Ministro de Estado do Meio Ambiente, conforme art. 198, parágrafo único, do Regimento interno."
3.	Inconformado, o responsável (Igor Luís Pereira Martins) apresentou o seu expediente, à Peça 94, nos seguintes termos:
" (...) Igor Luis Pereira Martins, brasileiro, casado, engenheiro, CPF n9XXX.504.848-XX, com fundamento no art. 202, inciso III, do Regimento Interno do TCU c/c art. 22, parágrafo único, X, da Lei n.º 9.784/1999 c/c inciso IV, art. 59, da Constituição Federal de 1988, em face do Acórdão 11582/2018-TCU-Segunda Câmara (TC Processo 010.340/2016-5) , que se trata de representação apresentada pelo Ministério Público do Trabalho (MPT) , por intermédio de sua Procuradoria Regional do Trabalho da 10° Região (PRT-10) , por meio da qual alega a ocorrência de irregularidades na gestão do Contrato 42/ANA/2009, firmado em 16/12/2009 (DOU de 18/12/2009) entre a Agência Nacional de Águas (ANA) e a Transur Recursos Humanos Ltda. (atual FR Recursos Humanos Ltda.) , determinando, entre outros fatos, o item 9.2.2, descrito a seguir:
'9.2.2 apure o valor do dano ao erário decorrente do eventual superfaturamento no Contrato n° 42/ANA/2009 para, cumulativamente com o débito sob o valor de R$ 150.000,00 (apurado nos autos em decorrência da condenação judicial da ANA ao pagamento de indenização por danos coletivos) promover a citação de Paulo Rodrigues Vieira (diretor) , Luiz Paulo Garcia Parente Filho (chefe da Divisão de Recursos Logísticos) e Igor Luis Pereira Martins (gestor do contrato) , entre outros eventuais responsáveis, nos termos dos atts. 11 e 12, II, da Lei n° 8.443, de 1992, e do art. 202, II, do RITCU, de sorte que, no prazo de 15 (quinze) dias recolham o valor do débito apurado nos autos, com a devida atualização monetária sem prejuízo de apresentarem as suas alegações de defesa em relação a todas as irregularidades anunciadas nos autos;'
I - CONSIDERAÇÕES
2. Por não se conformar com a Decisão, requer a reconsideração aparado nos pressupostos de fato e de direito aduzidos a seguir:
QUE, o débito de R$ 150.000,00 ora mencionado decorre de Ação Civil Pública foi julgado improcedente em primeiro grau, limitando a condenação apenas à empresa empregadora dos colaboradores terceirizados, sendo que, após o órgão ministerial interpor o recurso judicial perante o Tribunal Regional do Trabalho da 10° Região, o Desembargador Relator também reconheceu a ausência de responsabilidade desta Agência, julgando improcedente os pedidos formulados pela Procuradora do Trabalho;
QUE não obstante a manifesta ausência de responsabilidade desta Agência pelas ocorrências verificadas na execução do Contrato no 042/ANA/2009, o Desembargador Revisor e o Vogal decidiram dar provimento ao recurso apresentado pelo órgão ministerial para condenar esta Agência (a condenação foi aquela registrada no item 9 desta sindicância) .
QUE a condenação judicial sofrida por esta Agência, já que, conforme destacado desde o inicio, esta Agência atuou e atua nos limites da lei, não sendo verdadeira a afirmação de que a fiscalização dos contratos é realizada de forma negligente ou omissa, já que esta Agência adota todas as medidas jurídicas e legais possíveis para resguardar os interesses dos empregados terceirizados;
QUE, a ausência de responsabilidade desta Agência acerca das ocorrências verificadas no âmbito do Contrato no 042/ANA/2009, foi acolhida pelo d. Juízo sentenciante de primeiro grau da ação civil pública ajuizada pelo Ministério Público do Trabalho, bem como pelo Exmo. Sr. Desembargador Relator do recurso apresentado, sendo descabida a imputação de responsabilidades a servidores desta Agência por conta da questionável condenação judicial;
QUE, a Procuradoria-Geral Federal deveria ter envidado os esforços necessários para fazer prevalecer a posição firmada pela Procuradoria Federal junto à Agência Nacional de Águas, mediante a interposição dos recursos cabíveis contra a decisão proferida no recurso daquela ação civil pública, não sabendo precisar os motivos que levaram o órgão de representação judicial deixar transitar em julgado a decisão judicial desfavorável aos interesses desta Agência, ainda mais quando evidentemente controversa a matéria;
QUE, o dano causado ao erário, por conta da condenação judicial de R$ 150.000,00 a título de danos morais coletivos no Acórdão TRT 0000389-91.2013.5.10.0012 RO, não decorrem de condutas de servidores da ANA, mas sim do trânsito em julgado da referida ação, que poderia ter sido evitada mediante a interposição dos recursos judiciais cabíveis tendentes a fazer prevalecer a posição do Juízo sentenciante de Primeira Instância e do Desembargador Relator do recurso.
QUE o agente nomeado gestor tomou posse no cargo de Analista Administrativo desta Agência em 4 de janeiro de 2012;
QUE fui nomeado gestor do Contrato no 042/ANA/2009 pela Portaria no35, de 10 de fevereiro de 2012, praticamente 1 (um) mês após a posse;
QUE a garantia foi cobrada por meio do Ofício n° 268/2011/DIREL/SAF-ANA, de 23 de dezembro de 2011, e que em 23 de fevereiro de 2012, apenas 13 dias após minha nomeação como gestor, a ANA já emitia notificação referente ao atraso de pagamento de salários de janeiro de 2012 - deveriam ter sido pagos até o dia 07 de fevereiro de 2012 - e dos vales alimentação de fevereiro de 2012- deveriam ter sido pagos no dia 01 de fevereiro (a Empresa tinha dificuldades de arcar com compromissos operacionais básicos e as comunicações eram difíceis) ;
QUE, considerando o exposto, fica afastada qualquer possibilidade de que minha ação no Contrato n° 042/ ANA/2009 tenham gerado prejuízos ao erário público em especial ao da Agência Nacional de Águas-ANA por dolo ou culpa em sentido estrito nos moldes do §6° do art. 37 da Constituição Federal, tampouco por demais diplomas regentes do ordenamento jurídico;
QUE a Ação Civil Pública n° 0000389-91.2013.5.10.0012, que tramitou perante a 12° Vara do Trabalho no TRT da 10° Região, não mantém qualquer liame subjetivo com a atuação (condutas) de servidores/gestores do Contrato n° 042/ ANA/2009;
QUE a condenação da ANA, em segundo grau, pelo Tribunal Regional do Trabalho da 10° Região, após ter sido favorável em 1° Grau, e voto favorável do relator do processo, cuja decisão revisora poderia ter sido atacada por recurso com amplas possibilidades de reversão, jamais poderá ser imputada a qualquer conduta de servidores/gestores do Contrato n° 042/ ANA/2009;
QUE não existe, no fundamento do Acórdão, menção à investigação sobre os motivos que levaram o órgão jurídico contencioso responsável pela matéria, a não recorrer da decisão do Tribunal Regional do Trabalho da 100 Região, após decisão favorável em 1° Grau, e que tinha o voto favorável do relator do processo, para efeitos de apuração de eventuais responsabilidades.
QUE não existe, no fundamento do Acórdão, a motivação pela qual se "ignoram" os resultados de sindicância, bem como outros documentos emanados da Corregedoria e Auditoria da Agência Nacional de Águas, para arbitrariamente impingir à parte do processo à referida penalidade;
QUE, o processo administrativo de cujo objeto era a sanção da contratada foi devidamente autuado. Ademais, todas as instâncias internas da ANA (auditoria, procuradoria e corregedoria) , consideraram que o fiscal do contrato não agiu com dolo e, portanto, não contribui para com o prejuízo decorrente do inadimplemento da contratada junto aos seus funcionários.
QUE, se pairam quaisquer dúvidas quanto aos procedimentos que fundamentam os documentos ora ignorados, cabe chamar os agentes responsáveis, ora signatários, a se manifestarem nos autos;
QUE há flagrante desrespeito à Lei n° 9.784/1999, vez que não há qualquer avaliação quanto à razoabilidade ou proporcionalidade de aplicação de penalidade no montante de R$ 150.000,00 em função de 'danos genéricos', que não se confundem com 'dano à coletividade' - dado que não foram considerados o passado, o histórico de reincidência do ente naquele marco temporal, o tamanho da amostra de trabalhadores atingidos diante da quantidade de terceirizados existentes na Autarquia ou, ainda, o montante anual do Contrato em questão;
QUE, a responsabilização civil da Administração Pública não é irrestrita. É dever diferenciar a responsabilidade do Estado por atos omissivos e por atos comissivos. Em relação à atos omissivos, há que se apurar a culpa administrativa e mesmo nos atos comissivos, há que se verificar tanto a comprovação do dano como do nexo de causalidade;
QUE é inadmissível a seleção imotivada de provas para fundamentar decisão ou, ainda, ignorar a situação tática da Empresa descrita em Notas Técnicas por mim assinadas, de forma transparente, diligente e idônea, e outros documentos elaborados quando da nomeação do fiscal, bem como considerar a imposição de responsabilização genérica, desconsiderando marcos temporais, ignorando documentos e decisões emitidas/anexadas aos autos. Não se pode confundir responsabilidade objetiva com a teoria do risco integral. Há que se perquirir e considerar a existência das causas de exclusão de responsabilidade sob pena de agredir patrimônio particular de agente público, causando-lhe dano moral e material, além de enriquecer ilicitamente o Estado;
QUE a aplicação indistinta da responsabilidade civil, sem separar os atos comissivos dos omissivos, viola o §6° do art. 37 da CRFB/88 e configura o abuso de poder, já que a finalidade de atuação do Órgão é desviada pelo agente responsável pelo ato administrativo; e
QUE deve haver ponderação quanto à análise e do julgamento do processo n° TC Processo 010.340/2016-5, considerando as circunstâncias fáticas e a inexistência de responsabilidade dos servidores da ANA, uma vez que o Ministério Público do Trabalho somente logrou êxito na sua Ação Civil Pública, julgada procedente pelo Tribunal Regional do Trabalho, em razão de falha na defesa técnica jurídica da Agência.
II - DO PEDIDO
3. Diante de todo o exposto, considerando situações fáticas já relatadas no processo, embasado no Princípio da Ponderação de Valores, da Medida Adequada (corolário do princípio da proporcionalidade e da razoabilidade) e da dignidade da pessoa humana, cujo fundamento legal encontra respaldo no devido processo legal e na justiça, correlacionado ao valor subjacente de racionalidade, senso comum e rejeição à atos arbitrários, REQUER que esse r. Ministro acate as razões ora apresentadas para reconsiderar a decisão de cumular o débito de R$ 150.000,00 a outros ainda em apuração, bem como isentar de responsabilidade o Sr. Igor Luis Pereira Martins pelos fatos ora apontados."
4.	Após a análise do referido expediente, o auditor federal da Serur emitiu o seu parecer à Peça 100, com a anuência dos dirigentes da unidade técnica (Peças 101 e 102) , nos seguintes termos:
"Trata-se de expediente apresentado por Igor Luis Pereira Martins (Peça 94) em face do Acórdão 11582/2018-TCU-Segunda Câmara  (Peça 75) .
Em síntese examinou-se nestes autos a representação formulada pela Procuradoria Regional do Trabalho da 10ª Região (PRT-10) sobre possíveis irregularidades na condução do Contrato 42/ANA/2009 celebrado, em 16/12/2009, entre a Agência Nacional de Águas e a Transur Recursos Humanos Ltda. (atual FR Recursos Humanos Ltda.) para a prestação dos serviços de copeiragem e garçom, com o fornecimento de material e insumos, sob o valor total de R$ R$ 414.042,12.
Por meio do Acórdão 11582/2018-TCU-Segunda Câmara, este Tribunal determinou a conversão da representação em tomada de contas especial, em razão dos indícios de dano ao erário e, ainda, no âmbito da tomada de contas especial a ser instaurada, a realização da citação do peticionário, além de ter-lhe concedido o prazo de quinze dias para que recolhesse o valor do débito apurado, sem prejuízo de que apresentasse alegações de defesa em relação às irregularidades anunciadas nos autos verbis:
'9.1. conhecer da presente representação, já que satisfeitos os requisitos de admissibilidade previstos no art. 237, I, do RITCU, para convertê-la em tomada de contas especial, nos termos do art. 47 da Lei n.º 8.443, de 1992;
9.2. determinar que, no âmbito da referida tomada de contas especial, a Secretaria de Controle Externo de Aquisições Logísticas adote as seguintes medidas:
 (...) 9.2.2. apure o valor do dano ao erário decorrente do eventual superfaturamento no Contrato nº 42/ANA/2009 para, cumulativamente com o débito sob o valor de R$ 150.000,00 (apurado nos autos em decorrência da condenação judicial da ANA ao pagamento de indenização por danos coletivos) , promover a citação de Paulo Rodrigues Vieira (diretor) , Luiz Paulo Garcia Parente Filho (chefe da Divisão de Recursos Logísticos) , Luís André Muniz (superintendente de Administração, Finanças e Gestão de Pessoas) e Igor Luís Pereira Martins (gestor do contrato) , entre outros eventuais responsáveis, nos termos dos arts. 11 e 12, II, da Lei nº 8.443, de 1992, e do art. 202, II, do RITCU, de sorte que, no prazo de 15 (quinze) dias, recolham o valor do débito apurado nos autos, com a devida atualização monetária, sem prejuízo de apresentarem as suas alegações de defesa em relação a todas as irregularidades anunciadas nos autos;' (grifo acrescido) 
De plano, não há que se falar em cabimento de recurso em face de decisão que não julga o mérito das contas e apenas rejeita alegações de defesa e fixa prazo para recolhimento de recursos federais, converte processo em tomada de contas especial ou determina sua instauração, ou ainda que determina a realização de citação, audiência, diligência ou fiscalização. Nesse sentido encontra-se o artigo 279 do Regimento Interno/TCU:
'Art. 279. Ressalvada a hipótese de embargos de declaração, não cabe recurso de decisão que rejeitar alegações de defesa, converter processo em tomada de contas especial ou determinar sua instauração, ou ainda que determinar a realização de citação, audiência, diligência ou fiscalização.
Parágrafo único. Se a parte intentar o recurso, a documentação encaminhada será aproveitada como defesa, sempre que possível, sem prejuízo da realização da citação ou da audiência, quando for obrigatória.'
O RI/TCU atribui a tais decisões, quais sejam, aquelas que ordenam a citação dos responsáveis, rejeitam as alegações de defesa e fixam novo prazo para recolhimento do débito, a natureza de decisão preliminar, nos termos do art. 201, § 1º, do RI/TCU.
Dessarte, não cabe recurso no caso em espécie, podendo a peça em exame ser recebida como elementos complementares de defesa no processo a ser instaurado, nos termos do parágrafo único do art. 279 do RI/TCU.
Do exposto, propõe-se:
1. tratar o expediente como mera petição no âmbito desta Secretaria de Recursos, em razão do não cabimento de recurso e ante a ausência de decisão definitiva de mérito, nos termos dos artigos 201 e 279 do Regimento Interno/TCU, c/c artigo 23 da Resolução TCU 36/95;
2. receber a Peça 94 como elementos complementares de defesa no processo a ser instaurado, sem prejuízo das devidas citações e audiências, nos termos do parágrafo único do art. 279 do RI/TCU;
3. encaminhar os autos ao Gabinete do Exmo. Ministro-Relator do Processo, com fundamento no artigo 157, § 4º, do RI/TCU; e
4. à unidade técnica de origem, dar ciência ao requerente e aos órgãos/entidades interessados do teor da decisão que vier a ser adotada, encaminhando-lhes cópia, bem como informando-lhes que os respectivos relatório e voto podem ser consultados em www.tcu.gov.br/acordaos, nos termos do Memorando-Circular Segecex 45/2017, de 25/8/2017."
É o Relatório.

8.1. Ricardo Guimaraes Uhl (232.280/OAB-SP), representando Paulo Rodrigues Vieira.
8.2. Marcelo Lindoso Baumann das Neves (33079/OAB-DF), entre outros, representando Luiz Paulo Garcia Parente Filho.

Não atuou.

SUMÁRIO: REPRESENTAÇÃO. AGÊNCIA NACIONAL DE ÁGUAS (ANA). IRREGULARIDADES NA GESTÃO DO CONTRATO DE PRESTAÇÃO DOS SERVIÇOS DE COPEIRAGEM E GARÇOM, COM O FORNECIMENTO DE MATERIAL E INSUMOS. APRESENTAÇÃO DE EXPEDIENTE POR PARTE DE UM DOS RESPONSÁVEIS EM FACE DO ACÓRDÃO 11.582/2018-2ª CÂMARA, DIANTE DA DETERMINAÇÃO PARA A CONVERSÃO DA REPRESENTAÇÃO EM TOMADA DE CONTAS ESPECIAL. RECEBIMENTO DO EXPEDIENTE COMO MERA PETIÇÃO. PROSSEGUIMENTO DO FEITO.

REPRESENTAÇÃO (REPR)

Secretaria de Recursos (Serur); e Secretaria de Controle Externo de Aquisições Logísticas (Selog).

Trata-se, no presente momento, de expediente apresentado por Igor Luís Pereira Martins, à Peça 94, em face do Acórdão 11.582/2018 proferido pela 2ª Câmara do TCU no sentido de, entre outras medidas, determinar a conversão do processo de representação em tomada de contas especial.
2.	Como visto, o aludido responsável teria se insurgido contra o referido Acórdão 11.582/2018, em face de, entre outras medidas, ter determinado a conversão do processo de representação em tomada de contas especial (TCE) , além de ordenar a sua citação em conjunto com os outros gestores responsáveis no âmbito da ANA, ante os indícios de superfaturamento no Contrato n.º 42/ANA/2009.
3.	Após a análise do correspondente pedido, a Serur propôs o recebimento do expediente como mera petição para ser tratado como elementos complementares de defesa no âmbito da referida TCE, diante do não cabimento de recurso contra a decisão para a conversão em TCE, nos termos do art. 279 do RITCU.
4.	Incorporo o parecer da unidade técnica a estas razões de decidir, já que o referido expediente não pode ser tratado como recurso interposto contra o Acórdão 11582/2018-TCU-Segunda Câmara.
5.	Entendo, portanto, que o TCU deve receber o aludido expediente como mera petição para determinar a sua autuação, por cópia, como elementos complementares de defesa no bojo da aludida TCE.
Ante o exposto, pugno pela prolação do Acórdão ora submetido a este Colegiado.
TCU, Sala das Sessões, em 30 de abril de 2018.
Ministro-Substituto ANDRÉ LUÍS DE CARVALHO 
Relator